ACORDAO-COMPLETO-2516704

ACÓRDÃO 2189/2022 ATA 14/2022 - SEGUNDA CÂMARA

VISTOS, relatados e discutidos estes autos referentes à Tomada de Contas Especial instaurada pela Caixa Econômica Federal - Caixa, em razão da não comprovação da regular aplicação dos recursos do Contrato de Repasse 197340-52, firmado entre o Ministério da Agricultura, Pecuária e Abastecimento - Mapa, tendo como mandatária a Caixa, e o Município de Triunfo Potiguar/RN, em 28/12/2006, com vistas à construção de matadouro público.
ACORDAM os Ministros do Tribunal de Contas da União, reunidos em sessão da 2ª Câmara, ante as razões expostas pelo Relator, em: 
9.1. com fundamento nos arts. 1º, inciso I, 16, inciso III, alíneas "b" e "c", 19, caput, e 23, inciso III, da Lei 8.443/1992, julgar irregulares as contas do Sr. José Gildenor da Fonseca, e condená-lo ao pagamento da quantia abaixo especificada, atualizada monetariamente e acrescida dos juros de mora, calculados a partir da data discriminada até a efetiva quitação do débito, fixando-lhe o prazo de 15 (quinze) dias, a contar da notificação, para que comprove, perante o Tribunal (art. 214, inciso III, alínea "a", do Regimento Interno/TCU) , o recolhimento da referida quantia ao Tesouro Nacional, nos termos da legislação em vigor:
	Valor histórico (R$) 
	Data de ocorrência

	115.812,66
	19/01/2011

9.2. aplicar a multa prevista no art. 57 da Lei 8.443/1992 ao Sr. José Gildenor da Fonseca, no valor de R$ 23.000,00 (vinte e três mil reais) , fixando-lhe o prazo de 15 (quinze) dias, a contar da notificação, para que comprove, perante o Tribunal (art. 214, inciso III, alínea "a", do Regimento Interno/TCU) , o recolhimento da dívida ao Tesouro Nacional, atualizada monetariamente desde a data do presente Acórdão até a do efetivo recolhimento, caso paga após o vencimento, na forma da legislação em vigor;
9.3. autorizar, caso requerido, nos termos do art. 26 da Lei 8.443/1992 c/c o art. 217 do Regimento Interno/TCU, o parcelamento das dívidas em até 36 (trinta e seis) parcelas mensais e sucessivas, sobre as quais incidirão os correspondentes acréscimos legais (débito: atualização monetária e juros de mora; multa: atualização monetária) , esclarecendo ao responsável que a falta de pagamento de qualquer parcela importará no vencimento antecipado do saldo devedor, sem prejuízo das demais medidas legais;
9.4. autorizar, desde logo, a cobrança judicial das dívidas, com fulcro no art. 28, inciso II, da Lei 8.443/1992, caso não atendida a notificação; 
9.5. enviar cópia deste Acórdão à Procuradoria da República no Estado do Rio Grande do Norte, com fundamento no art. 16, § 3º, da Lei 8.443/1992 c/c o art. 209, § 7º, do Regimento Interno/TCU, para adoção das medidas cabíveis, bem como à Caixa Econômica Federal e ao Ministério da Agricultura, Pecuária e Abastecimento - Mapa, para ciência.

Tomada de Contas Especial instaurada pela Caixa Econômica Federal  Caixa, em razão da não comprovação da regular aplicação dos recursos do Contrato de Repasse 197340-52, firmado entre o Ministério da Agricultura, Pecuária e Abastecimento  Mapa, tendo como mandatária a Caixa, e o Município de Triunfo Potiguar/RN, em 28/12/2006, com vistas à construção de matadouro público.

Segunda Câmara

Município de Triunfo Potiguar/ RN.

3. Responsável: Sr. José Gildenor da Fonseca (XXX.033.694-XX).

13.1. Ministros presentes: Aroldo Cedraz (na Presidência) e Antonio Anastasia.
13.2. Ministro-Substituto convocado: Marcos Bemquerer Costa (Relator).
13.3. Ministro-Substituto presente: André Luís de Carvalho.

MARCOS BEMQUERER

Adoto como Relatório a instrução elaborada no âmbito da Secretaria Controle Externo de Tomada de Contas Especial - Secex/TCE (peça 77) , que contou com a anuência do escalão dirigente daquela unidade especializada (peças 78 e 79) :
	"INTRODUÇÃO
1.	Cuidam os autos de Tomada de Contas Especial instaurada pela Caixa Econômica Federal - Caixa, em desfavor de José Gildenor da Fonseca (XXX.033.694-XX) , em razão da não comprovação da regular aplicação dos recursos repassados pela União por meio do Contrato de Repasse CR.NR.0197340-52 (Siafi 583117, peça 15) , firmado [em 28/12/2006] entre o Ministério da Agricultura, Pecuária e Abastecimento, tendo como mandatária a Caixa, e o Município de Triunfo Potiguar/RN, que tinha por objeto a construção de matadouro público.
HISTÓRICO
2.	Em 25/9/2018, com fundamento na IN/TCU 71/2012, alterada pela IN/TCU 76/2016 e DN/TCU 155/2016, o dirigente da Caixa (...) autorizou a instauração da Tomada de Contas Especial (peça 1) . O processo foi registrado no sistema e-TCE com o número 1664/2018.
3.	O Contrato de repasse CR.NR.0197340-52 foi firmado no valor de R$ 164.450,73, sendo R$ 156.000,00 à conta do concedente e R$ 8.450,73 referentes à contrapartida do convenente. Teve vigência de 28/12/2006 a 20/1/2013, com prazo para apresentação da prestação de contas em 20/1/2013. Os repasses efetivos da União totalizaram R$ 312.000,00 (peça 47) .
4.	A prestação de contas e complementações enviadas foram analisadas por meio do documento constante na peça 32.
5.	O fundamento para a instauração da Tomada de Contas Especial, conforme consignado na matriz de responsabilização elaborada pelo tomador de contas, foi a constatação da seguinte irregularidade: 
'Não comprovação da boa e regular aplicação dos recursos recebidos da União, por meio do Convênio 583117, Contrato de Repasse 0197340, celebrado entre o Mapa - Ministério da Agricultura, Pecuária e Abastecimento e a Prefeitura do Município de Triunfo Potiguar/RN. O montante do objeto executado não possui funcionalidade.'
6.	O responsável arrolado na fase interna foi devidamente comunicado e, diante da ausência de justificativas suficientes para elidir a irregularidade e da não devolução dos recursos, instaurou-se a tomada de contas especial. 
7.		No relatório (peça 51) , o tomador de contas concluiu que o prejuízo importaria no valor original de R$ 115.812,66, imputando-se a responsabilidade a José Gildenor da Fonseca, ex-prefeito no período de 1º/1/2009 a 31/12/2016, na condição de dirigente. 
8.		Em 14/4/2020, a Controladoria-Geral da União emitiu o relatório de auditoria (peça 53) , em concordância com o relatório do tomador de contas. O certificado de auditoria e o parecer do dirigente do órgão de Controle Interno concluíram pela irregularidade das presentes contas (peças 54 e 55) .
9.		Em 30/4/2020, o Ministro responsável pela área atestou haver tomado conhecimento das conclusões contidas no relatório e certificado de auditoria, bem como do parecer conclusivo do dirigente do órgão de Controle Interno, manifestando-se pela irregularidade das contas, e determinou o encaminhamento do processo ao Tribunal de Contas da União (peça 56) .
10.	Na instrução inicial (peça 59) , analisando-se os documentos nos autos, concluiu-se pela necessidade de realização de citação para a seguinte irregularidade: 
	10.1. Irregularidade 1: não comprovação da boa e regular aplicação dos recursos recebidos da União, por meio do convênio 583117, Contrato de Repasse 0197340, celebrado entre o Mapa - Ministério da Agricultura, Pecuária e Abastecimento e o município de Triunfo Potiguar/RN. O montante do objeto executado não possui funcionalidade.
	10.1.1.	 Evidências da irregularidade: documentos técnicos presentes nas peças 1, 15, 32, 35, 37, 40 e 46.
	10.1.2. Normas infringidas: Constituição Federal art. 37, caput c/c o art. 70, parágrafo único; Decreto-lei 200/67, art. 93; Instrução Normativa STN 1/1997, artigos 22 e 26; e cláusula 3.2, itens 'a', 'e' e n' do Contrato de Repasse 0197340-52/2006.
10.2. Débito relacionado ao responsável José Gildenor da Fonseca:
	Data de ocorrência
	Valor histórico (R$) 

	19/1/2011
	115.812,66

10.2.1.		Cofre credor: Tesouro Nacional.
10.2.2.		Responsável: José Gildenor da Fonseca.
10.2.2.1. Conduta: deixar de executar o objeto previsto contratualmente de acordo com o Plano de Trabalho apresentado, permitindo que a obra fosse paralisada ainda em sua gestão (com 78% de execução) , sem que fosse atestada funcionalidade da parcela executada.
10.2.2.2. Nexo de causalidade: a ausência das providências necessárias à conclusão de obra ou dos serviços pactuados objeto do instrumento em questão resultou na impossibilidade de aproveitamento da parcela executada, e, consequentemente, em prejuízo ao erário correspondente ao valor integral repassado.
10.2.2.3. Culpabilidade: não há excludentes de ilicitude, de culpabilidade e de punibilidade; é razoável supor que o responsável tinha consciência da ilicitude de sua conduta; era exigível conduta diversa da praticada, qual seja, tomar todas ao providências necessárias à continuidade da execução do objeto do instrumento. 
11. 		Encaminhamento: citação.
12.	Em cumprimento ao pronunciamento da unidade (peça 61) , foi efetuada citação do Sr. José Gildenor da Fonseca, conforme delineado adiante:
	Comunicação: Ofício 62773/2020 - Seproc (peça 63) .
Data da Expedição: 20/11/2020.
Data da Ciência: não houve (não procurado, peça 65) .
Observação: ofício enviado para o endereço do responsável, conforme pesquisa na base de dados no sistema da Receita Federal, custodiada pelo TCU.
	
	Comunicação: Ofício 62774/2020 - Seproc (peça 64) .
Data da Expedição: 20/11/2020.
Data da Ciência: não houve (não procurado, peça 66) .
Observação: ofício enviado para o endereço do responsável, conforme pesquisa na base de dados no sistema do TSE, custodiada pelo TCU.
	
	Comunicação: Edital 0091/2021 - Seproc (peça 70) .
Data da Publicação: 18/2/2021.
Fim do prazo para a defesa: 6/3/2021.
	
	Comunicação: Ofício 4676/2021 - Seproc (peça 69) .
Data da Expedição: 16/2/2021.
Data da Ciência: não houve (mudou-se, não procurado, peças 73 e 74) .
Observação: ofício enviado para o endereço do responsável, conforme pesquisa na base de dados no sistema do TSE, custodiada pelo TCU.
	
	Comunicação: Ofício 4677/2021 - Seproc (peça 68) .
Data da Expedição: 16/2/2021.
Data da Ciência: não houve (não procurado, peças 72 e 75) .
Observação: ofício enviado para o endereço do responsável, conforme pesquisa na base de dados no sistema da Receita Federal, custodiada pelo TCU.
	
13.	Conforme Despacho de Conclusão das Comunicações Processuais (peça 76) , as providências inerentes às comunicações processuais foram concluídas. 
14.	Transcorrido o prazo regimental, o responsável José Gildenor da Fonseca permaneceu silente, devendo ser considerado revel, nos termos do art. 12, § 3º, da Lei 8.443/1992.
ANÁLISE DOS PRESSUPOSTOS DE PROCEDIBILIDADE DA IN/TCU 71/2012
Avaliação de Viabilidade do Exercício do Contraditório e Ampla Defesa
15.		Verifica-se que não houve o transcurso de mais de dez anos desde o fato gerador sem que tenha havido a notificação do responsável pela autoridade administrativa federal competente (art. 6º, inciso II, c/c art. 19 da IN/TCU 71/2012, modificada pela IN/TCU 76/2016) , uma vez que o fato gerador da irregularidade sancionada ocorreu em 19/1/2011, e o responsável foi notificado sobre a irregularidade pela autoridade administrativa competente conforme abaixo:
15.1. José Gildenor da Fonseca, por meio do ofício acostado à peça 4, recebido em 16/3/2011, conforme AR (peça 5) .
Valor de Constituição da TCE 	
16.	Verifica-se, ainda, que o valor atualizado do débito apurado (sem juros) em 1º/1/2017 é de R$ 173.082,02, portanto superior ao limite mínimo de R$ 100.000,00, na forma estabelecida conforme os arts. 6º, inciso I, e 19 da IN/TCU 71/2012, modificada pela IN/TCU 76/2016. 
OUTROS PROCESSOS/DÉBITOS NOS SISTEMAS DO TCU COM OS MESMOS RESPONSÁVEIS
17.	Informa-se que não foi encontrado débito imputável ao responsável em outros processos no Tribunal.
18.		Informa-se que foi encontrado débito imputável aos responsáveis no banco de débitos existente no sistema e-TCE:
	Responsável
	Débitos inferiores

	José Gildenor da Fonseca
	1678/2020 (R$ 55.791,65) - Dano inferior ao limite de instauração da TCE cadastrado

19.	A tomada de contas especial está, assim, devidamente constituída e em condição de ser instruída.
EXAME TÉCNICO
Da validade das notificações:
20.	Preliminarmente, cumpre tecer breves considerações sobre a forma como são realizadas as comunicações processuais no TCU. A esse respeito, destacam-se o art. 179 do Regimento Interno/TCU (Resolução 155/2002) e os arts. 3º e 4º, inciso III, § 1º, da Resolução TCU 170/2004, in verbis:
[Regimento Interno/TCU]
'Art. 179. A citação, a audiência ou a notificação, bem como a comunicação de diligência, farse-ão:
I - mediante ciência da parte, efetivada por servidor designado, por meio eletrônico, fac-símile, telegrama ou qualquer outra forma, desde que fique confirmada inequivocamente a entrega da comunicação ao destinatário;
II - mediante carta registrada, com aviso de recebimento que comprove a entrega no endereço do destinatário;
III - por edital publicado no Diário Oficial da União, quando o seu destinatário não for localizado
 (...) '
[Resolução TCU 170/2004]
'Art. 3º As comunicações serão dirigidas ao responsável, ou ao interessado, ou ao dirigente de órgão ou entidade, ou ao representante legal ou ao procurador constituído nos autos, com poderes expressos no mandato para esse fim, por meio de:
I - correio eletrônico, fac-símile ou telegrama;
II - servidor designado;
III - carta registrada, com aviso de recebimento;
IV - edital publicado no Diário Oficial da União, quando o seu destinatário não for localizado, nas hipóteses em que seja necessário o exercício de defesa.
Art. 4º. Consideram-se entregues as comunicações:
I - efetivadas conforme disposto nos incisos I e II do artigo anterior, mediante confirmação da ciência do destinatário;
II - realizadas na forma prevista no inciso III do artigo anterior, com o retorno do aviso de recebimento, entregue comprovadamente no endereço do destinatário;
III - na data de publicação do edital no Diário Oficial da União, quando realizadas na forma prevista no inciso IV do artigo anterior.
§ 1º O endereço do destinatário deverá ser previamente confirmado mediante consulta aos sistemas disponíveis ao Tribunal ou a outros meios de informação, a qual deverá ser juntada ao respectivo processo.'
21.	Bem se vê, portanto, que a validade da citação via postal não depende de que o aviso de recebimento seja assinado pelo próprio destinatário da comunicação, o que dispensa, no caso em tela, a entrega do AR em 'mãos próprias'. A exigência da norma é no sentido de o Tribunal verificar se a correspondência foi entregue no endereço correto, residindo aqui a necessidade de certeza inequívoca. 
22.	Não é outra a orientação da jurisprudência do TCU, conforme se verifica dos julgados a seguir transcritos:
'São válidas as comunicações processuais entregues, mediante carta registrada, no endereço correto do responsável, não havendo necessidade de que o recebimento seja feito por ele próprio.' (Acórdão 3648/2013-TCU-Segunda Câmara, Relator Ministro José Jorge) 
'É prescindível a entrega pessoal das comunicações pelo TCU, razão pela qual não há necessidade de que o aviso de recebimento seja assinado pelo próprio destinatário. Entregandose a correspondência no endereço correto do destinatário, presume-se o recebimento da citação.' (Acórdão 1019/2008-TCU-Plenário, Relator Ministro Benjamin Zymler) ;
'As comunicações do TCU, inclusive as citações, deverão ser realizadas mediante Aviso de Recebimento - AR, via Empresa Brasileira de Correios e Telégrafos, bastando para sua validade que se demonstre que a correspondência foi entregue no endereço correto.' (Acórdão 1526/2007-TCU-Plenário, Relator Ministro Aroldo Cedraz) .
23.	A validade do critério de comunicação processual do TCU foi referendada pelo Supremo Tribunal Federal, nos termos do julgamento do MS-AgR 25.816/DF, por meio do qual se afirmou a desnecessidade da ciência pessoal do interessado, entendendo-se suficiente a comprovação da entrega do 'AR' no endereço do destinatário:
'Ementa: Agravo Regimental. Mandado de Segurança. Desnecessidade de intimação pessoal das decisões do Tribunal de Contas da União. Art. 179 do Regimento Interno do TCU. Intimação do ato impugnado por carta registrada, iniciado o prazo do art. 18 da Lei nº 1.533/51 da data constante do aviso de recebimento. Decadência reconhecida. Agravo improvido.
O envio de carta registrada com aviso de recebimento está expressamente enumerado entre os meios de comunicação de que dispõe o Tribunal de Contas da União para proceder às suas intimações.
O inciso II do art. 179 do Regimento Interno do TCU é claro ao exigir apenas a comprovação da entrega no endereço do destinatário, bastando o aviso de recebimento simples.' 
Da revelia do responsável José Gildenor da Fonseca
24.	No caso vertente, a citação do responsável (José Gildenor da Fonseca) se deu em endereços provenientes de pesquisas de endereços realizadas pelo TCU (vide parágrafos acima) , porquanto, devido ao insucesso de realizar a citação em endereços constantes na base de dados da Receita [Federal do Brasil] custodiada pelo TCU, buscou-se a notificação em endereços provenientes das bases de dados públicas custodiadas pelo TCU (TSE e Renach) e das bases de dados do próprio TCU. A entrega dos ofícios citatórios nesses endereços não ficou comprovada, razão pela qual promoveu-se a notificação por edital publicado no Diário Oficial da União (peça 70) .
25.	Importante destacar que, antes de promover a citação por edital, para assegurar a ampla defesa, buscaram-se outros meios possíveis para localizar e citar o responsável, nos limites da razoabilidade, fazendo juntar aos autos informação comprobatória dos diferentes meios experimentados que restaram frustrados, tal como se demonstrou no item anterior da presente instrução (Acórdão 4851/2017-TCU-Primeira Câmara, Relator Ministro-Substituto Augusto Sherman) .
26.	Nos processos do TCU, a revelia não leva à presunção de que seriam verdadeiras todas as imputações levantadas contra os responsáveis, diferentemente do que ocorre no processo civil, em que a revelia do réu opera a presunção da verdade dos fatos narrados pelo autor (Acórdãos Plenários 1009/2018, Relator Ministro Bruno Dantas, 2369/2013 e 2449/2013, Relator Ministro Benjamin Zymler) . Dessa forma, a avaliação da responsabilidade do agente não pode prescindir da prova existente no processo ou para ele carreada. 
27.	Ao não apresentar sua defesa, o responsável deixou de produzir prova da regular aplicação dos recursos sob sua responsabilidade, em afronta às normas que impõem aos gestores públicos a obrigação legal de, sempre que demandados pelos órgãos de controle, apresentar os documentos que demonstrem a correta utilização das verbas públicas, a exemplo do contido no art. 93 do Decreto-lei 200/1967: 'Quem quer que utilize dinheiros públicos terá de justificar seu bom e regular emprego na conformidade das leis, regulamentos e normas emanadas das autoridades administrativas competentes.' 
28.	Mesmo as alegações de defesa não sendo apresentadas, considerando o princípio da verdade real que rege esta Corte, procurou-se buscar, em manifestações do responsável na fase interna desta Tomada de Contas Especial, se havia algum argumento que pudesse ser aproveitado a seu favor. 
29.	No entanto, o responsável não se manifestou na fase interna, não havendo, assim, nenhum argumento que possa vir a ser analisado e posteriormente servir para afastar as irregularidades apontadas.
30.	Em se tratando de processo em que a parte interessada não se manifestou acerca das irregularidades imputadas, não há elementos para que se possa efetivamente aferir e reconhecer a ocorrência de boa-fé na conduta do responsável, podendo este Tribunal, desde logo, proferir o julgamento de mérito pela irregularidade das contas, conforme os termos dos §§ 2º e 6º do art. 202 do Regimento Interno/TCU (Acórdãos da 1ª Câmara: 2.064/2011, Relator Ministro Ubiratan Aguiar, 6.182/2011, Relator Ministro-Substituto Weder de Oliveira, 4.072/2010, Relator Ministro Valmir Campelo, e 1.189/2009, Relator Ministro-Substituto Marcos Bemquerer; Acórdão 731/2008-TCU-Plenário, Relator Ministro Aroldo Cedraz) .
31.	Dessa forma, cabe considerar revel o responsável José Gildenor da Fonseca, nos termos do art. 12, § 3º, da Lei 8.443/1992, julgar irregulares as suas contas e condená-lo ao pagamento do débito apurado e da multa prevista no art. 57 da Lei 8.443/1992.
Prescrição da Pretensão Punitiva
32.	Vale ressaltar que a pretensão punitiva do TCU, conforme Acórdão 1441/2016-TCU-Plenário, Relator Ministro Benjamin Zymler e Revisor Ministro Walton Alencar Rodrigues, que uniformizou a jurisprudência acerca dessa questão, subordina-se ao prazo geral de prescrição indicado no art. 205 do Código Civil, que é de dez anos, contado da data de ocorrência da irregularidade sancionada, nos termos do art. 189 do Código Civil, sendo este prazo interrompido pelo ato que ordenar a citação, a audiência ou a oitiva do responsável.
33.	No caso em exame, não ocorreu a prescrição, uma vez que a irregularidade sancionada ocorreu em 19/1/2011 e o ato de ordenação da citação ocorreu em 15/11/2020.
CONCLUSÃO
34.	Em face da análise promovida na seção 'Exame Técnico', verifica-se que o responsável José Gildenor da Fonseca não logrou comprovar a boa e regular aplicação dos recursos. Instado a se manifestar, optou pelo silêncio, configurando a revelia, nos termos do § 3º do art. 12 da Lei 8.443/1992. Ademais, inexistem nos autos elementos que demonstrem a boa-fé do responsável ou a ocorrência de outras excludentes de culpabilidade.
35.	Verifica-se também que não houve a prescrição da pretensão punitiva, conforme análise já realizada.
36.	Tendo em vista que não constam dos autos elementos que permitam reconhecer a boa-fé do responsável, sugere-se que as suas contas sejam julgadas irregulares, nos termos do art. 202, § 6º, do Regimento Interno/TCU, com a imputação do débito atualizado monetariamente e acrescido de juros de mora, nos termos do art. 202, § 1º, do Regimento Interno/TCU, descontado o valor eventualmente recolhido, com a aplicação da multa prevista no art. 57 da Lei 8.443/1992.
37.	Por fim, como não houve elementos que pudessem modificar o entendimento acerca das irregularidades em apuração, mantém-se a matriz de responsabilização presente na peça 58.
PROPOSTA DE ENCAMINHAMENTO
38.	Diante do exposto, submetemos os autos à consideração superior, propondo ao Tribunal:
considerar revel o responsável José Gildenor da Fonseca, para todos os efeitos, dando-se prosseguimento ao processo, com fulcro no art. 12, § 3º, da Lei 8.443/1992; 
julgar irregulares, nos termos dos arts. 1º, inciso I, 16, inciso III, alíneas b e c, da Lei 8.443/1992, c/c os arts. 19 e 23, inciso III, da mesma lei, as contas do responsável José Gildenor da Fonseca, condenando-o ao pagamento da importância a seguir especificada, atualizada monetariamente e acrescida dos juros de mora, calculada a partir da data discriminada até a data da efetiva quitação do débito, fixando-lhe o prazo de quinze dias, para que comprove, perante o Tribunal, o recolhimento da referida quantia aos cofres do Tesouro Nacional, nos termos do art. 23, inciso III, alínea a, da citada lei, c/c o art. 214, inciso III, alínea a, do Regimento Interno/TCU: 
	Data de ocorrência
	Valor histórico (R$) 

	19/1/2011
	115.812,66

aplicar ao responsável José Gildenor da Fonseca a multa prevista no art. 57 da Lei 8.443/1992 c/c o art. 267 do Regimento Interno/TCU, fixando-lhe o prazo de quinze dias, a contar da notificação, para que comprove, perante o Tribunal (art. 214, III, alínea a, do Regimento Interno/TCU) , o recolhimento da dívida aos cofres do Tesouro Nacional, atualizada monetariamente desde a data do acórdão que vier a ser proferido por este Tribunal até a data do efetivo recolhimento, se paga após o vencimento, na forma da legislação em vigor;
autorizar, desde logo, a cobrança judicial das dívidas, caso não atendida a notificação, na forma do disposto no art. 28, inciso II, da Lei 8.443/1992;
autorizar também, desde logo, se requerido, com fundamento no art. 26 da Lei 8.443/1992, c/c o art. 217, §§ 1º e 2º, do Regimento Interno/TCU, o parcelamento da (s) dívida (s) em até 36 parcelas, incidindo, sobre cada parcela, corrigida monetariamente, os correspondentes acréscimos legais, fixando-lhe o prazo de quinze dias, a contar do recebimento da notificação, para comprovar, perante o Tribunal, o recolhimento da primeira parcela, e de trinta dias, a contar da parcela anterior, para comprovar os recolhimentos das demais parcelas, devendo incidir, sobre cada valor mensal, atualizado monetariamente, os juros de mora devidos, no caso do débito, na forma prevista na legislação em vigor, alertando o responsável de que a falta de comprovação do recolhimento de qualquer parcela importará o vencimento antecipado do saldo devedor, nos termos do § 2º do art. 217 do Regimento Interno/TCU; 
enviar cópia do Acórdão a ser prolatado à Procuradoria da República no Estado do [Rio Grande do Norte], nos termos do § 3º do art. 16 da Lei 8.443/1992, c/c o § 7º do art. 209 do Regimento Interno/TCU, para adoção das medidas cabíveis; e
enviar cópia do Acórdão que vier a ser proferido à Caixa Econômica Federal (mandatária no Contrato de Repasse CR.NR.0197340-52 do Ministério da Agricultura, Pecuária e Abastecimento - Gabinete do Ministro) e ao responsável, para ciência;
informar à Procuradoria da República no Estado do [Rio Grande do Norte] à Caixa Econômica Federal e ao responsável que a presente deliberação, acompanhada do Relatório e do Voto que a fundamentam, está disponível para a consulta no endereço www.tcu.gov.br/acordaos, além de esclarecer que, caso requerido, o TCU poderá fornecer sem custos as correspondentes cópias, de forma impressa; e
informar à Procuradoria da República no Estado do [Rio Grande do Norte] que, nos termos do parágrafo único do art. 62 da Resolução TCU 259/2014, os procuradores e membros do Ministério Público credenciados nesta Corte podem acessar os presentes autos de forma eletrônica e automática, ressalvados apenas os casos de eventuais peças classificadas como sigilosas, as quais requerem solicitação formal." 
2.	O Ministério Público junto ao TCU, representado pelo Procurador Rodrigo Medeiros de Lima (peça 80) , manifestou-se de acordo com a proposta oferecida pela Secretaria de Controle Externo de Tomada de Contas Especial - Secex/TCE.
	É o Relatório.

não há.

Procurador Rodrigo Medeiros de Lima.

TOMADA DE CONTAS ESPECIAL. CONVÊNIO. EXECUÇÃO PARCIAL DO OBJETO. NÃO COMPROVAÇÃO DO ALCANCE DOS OBJETIVOS PACTUADOS. CITAÇÃO DO GESTOR. REVELIA. CONTAS IRREGULARES. DÉBITO E MULTA.

TOMADA DE CONTAS ESPECIAL (TCE)

Em exame a Tomada de Contas Especial instaurada pela Caixa Econômica Federal - Caixa, em razão da não comprovação da regular aplicação dos recursos do Contrato de Repasse 197340-52, firmado entre o Ministério da Agricultura, Pecuária e Abastecimento - Mapa, tendo como mandatária a Caixa, e o Município de Triunfo Potiguar/RN, em 28/12/2006, com vistas à construção de matadouro público.
2. 	Para a execução do plano de trabalho, a União se comprometeu a transferir até R$ 156.000,00, e a convenente, a aportar contrapartida de R$ 8.450,73 (peça 15, p. 2) . A vigência do ajuste, originalmente fixada de 28/12/2006 até 28/10/2007 (peça 15, p. 6) , foi sucessivamente prorrogada até 20/01/2013 (peça 25) , com prazo para apresentação da prestação de contas de sessenta dias.
3.	O repasse da União, no valor de R$ 156.000,00, ocorreu em 13/08/2007 (peça 47, p. 3) . Como o primeiro pedido de prorrogação de vigência ocorreu em 26/11/2007, após o vencimento contratual, a Caixa providenciou a devolução de R$ 160.487,58 ao Tesouro Nacional, em 31/08/2008 (peça 45) .
4.	O Município ajuizou ação ordinária em face da União e da Caixa para ter acesso aos recursos que permitiriam a retomada da construção do matadouro, o que foi concedido pelo TRF da 5ª Região (peça 1, p. 3) . Por conseguinte, o contrato de repasse foi reativado, conforme publicado no DOU de 24/04/2009, e a verba pactuada foi novamente transferida ao Município em 24/12/2010 (peça 47, p. 3) . O pagamento do primeiro pedido de medição, no valor de R$ 122.429,16, foi autorizado em 19/01/2011. Houve devolução de R$ 65.697,56 em 24/10/2017 (peça 46) .
5.	Nesta Corte, foi determinada a citação do Sr. José Gildenor da Fonseca, Prefeito nos mandatos 2009-2012 e 2013-2016, para comprovar o recolhimento, à conta do Tesouro Nacional, do valor original de R$ 115.812,66 (líquido da contrapartida incluída na primeira medição e da devolução do saldo de recursos à União) , atualizado monetariamente desde 19/01/2011 até a data do efetivo recolhimento, na forma da legislação em vigor, e/ou apresentar alegações de defesa quanto à inexecução do objeto contratado, permitindo que a obra fosse paralisada em sua gestão, com 74,88% dos serviços aprovados, sem que fosse atestada a funcionalidade da parcela implementada.
6.	Foram realizadas quatro tentativas de citar o Sr. José Gildenor da Fonseca por via postal, mediante correspondências destinadas aos endereços do responsável constantes nas bases de dados do Tribunal Superior Eleitoral e da Receita Federal do Brasil (peças 63, 64, 68 e 69) . Todas elas restaram frustradas, conforme comprovantes de devolução (peças 65, 66, 72 e 73) . Por conseguinte, a citação foi implementada pelo Edital 91/2021-Seproc, publicado no Diário Oficial da União em 19/02/2021 (peça 71) . 
7.	Transcorrido o prazo para defesa, o responsável permaneceu silente. A Secretaria de Controle Externo de Tomada de Contas Especial - Secex/TCE propôs a declaração de revelia, a irregularidade das suas contas, nos termos do art. 16, inciso III, alíneas b e c, da Lei 8.443/1992, e a sua condenação ao pagamento do débito apurado e da multa prevista no art. 57 do referido diploma legal. 
8. 	O Ministério Público junto ao TCU, representado pelo Procurador Rodrigo Medeiros de Lima (peça 80) , manifestou-se de acordo com a proposta acima descrita, posicionamento ao qual também me filio. 
9. 	Como é cediço, é ônus do administrator de recursos públicos prestar contas e nela comprovar a boa e regular aplicação dos recursos federais que lhe foram confiados, por imposição decorrente do ordenamento jurídico, a teor do bloco normativo composto pelas disposições do art. 70, parágrafo único, da Constituição Federal, do art. 93 do Decreto-lei 200/1967 e do art. 66 do Decreto 93.872/1986.
10.	Nesse mister, é indispensável que o gestor demonstre a execução física das metas previstas no plano de trabalho aprovado, a regularidade da movimentação dos recursos financeiros depositados na conta corrente exclusiva do ajuste, bem como o vínculo causal entre a realização das metas e a destinação dos recursos. 
11.	Contudo, os elementos trazidos aos autos pela Caixa demonstram que o Sr.	José Gildenor da Fonseca não se desincumbiu desse ônus. 	O Parecer Circunstanciado da TCE (peça 1, p. 3) informa que a obra atingiu 78% de execução, entretanto não apresentou funcionalidade, tendo o contrato expirado em 20/01/2013, ainda no mandato do responsável: 
"7.	Em atendimento à decisão judicial, o contrato foi reativado e os recursos, disponibilizados na conta vinculada (OF 722/2009/SUREP/GENOA, de 23/04/2009, informam a reativação do contrato - anexo, publicação no DOU de 24/04/2009, pag. 77, com nova vigência para 31/12/2009) .
8.	Em 05/08/2009, o Tomador apresentou o primeiro pedido de medição, todavia só em 19/01/2011 foi autorizado o pagamento de R$ 122.429,16, uma vez que os recursos só foram disponibilizados pelo gestor na conta vinculada do contrato em 24/12/2010.
9. 	A primeira medição foi atestada em 31/08/2009, através do RAE, num percentual de 74,86%. Depois disso, pouco evoluiu a obra, sendo feita a última medição em 30/09/2011, atestando 78% de serviços executados. Foram sendo feitas prorrogações de vigência a pedido do Tomador, sem, no entanto, resultar na conclusão definitiva da obra, até que em 20/01/2013 foi expirada a vigência sem novas prorrogações.
10. 	Apesar do compromisso da atual gestora, em 23/10/2017, informando a retomada das obras e sua conclusão em 30 (trinta) dias, não foi atestada a funcionalidade da obra. O Tomador, inclusive, apresentou a Prestação de Contas Final dos recursos recebidos, sem, no entanto, pedir o ateste de funcionalidade do objeto. Fizemos nova notificação de TCE exigindo a apresentação da funcionalidade.
11. 	Apesar dos esforços desta G/GOV, restaram infrutíferas as tentativas de solução do problema, o que levou à expedição de notificações (descritas na ficha de qualificação anexada neste dossiê) , alertando a premência da instauração de TCE, caso não houvesse a regularização. Portanto, considerando que só houve uma liberação, o valor do ônus causado ao erário corresponde à quantia de R$ 115.812,66, devidamente atualizada.
12. 	Considerando que a disponibilização dos recursos e a liberação da primeira e única parcela ocorreu em 19/01/2011, durante o mandato do Prefeito José Gildenor da Fonseca, e que, apesar de estar com 78% dos serviços executados, [ele] não conseguiu concluir a obra com funcionalidade, deixando a vigência do contrato expirar em 20/01/2013, ainda dentro do seu mandato, somos pela sua responsabilização pelo ônus gerado aos cofres públicos por mais uma obra inacabada." 
12.	Além de a obra pactuada não ter atingido etapa útil, o relatório da segunda vistoria in loco  (peça 37. p. 2) , efetuada em 30/09/2011, informa que dos 78% de serviços executados, no valor de R$ 127.558,07, foram glosados R$ 12.246,93, correspondentes aos itens abaixo mencionados:
"Relacionamos a seguir os serviços glosados nesta vistoria, como também os serviços que foram glosados no RAE anterior (nº 1) [e que] permanecem glosados: Esquadrias e Ferragens 6.3 e 6.5; Instalações Elétricas e Telefônicas 7.9, 7.10, 7.12 e 7.14; Instalações Hidrossanitárias 8.9 e 8.13; Impermeabilização e Revestimento 9.4 (16,49 m2) , 9.8 (15,89 m2) e 9.11; Pintura 10.1 (105,00 m2) , 10.3 (112,90 m2) e 10.4 (87,57 m2) . Total das glosas: R$12.246,93".
13.	Na prestação de contas final (peça 41) , apresentada em 25/10/2017 pela Sra. Maria Lúcia Azevedo Estevam, sucessora do Sr. José Gildenor da Fonseca, consta a informação de que os serviços executados totalizaram R$ 122.429,16, tendo sido utilizados recursos federais no importe de R$ 115.812,66 e contrapartida de R$ 6.616,50, com devolução à União do saldo de R$ 65.697,56 (p. 6) . Ou seja, não se observou evolução da execução da obra em relação à vistoria promovida pela Caixa em 30/09/2011. 
14.	De acordo com a jurisprudência selecionada disponível para consulta no sítio eletrônico desta Corte, no caso de execução parcial do objeto do convênio, sem alcance dos seus objetivos, o gestor convenente responde pelo total dos recursos repassados (Acórdão 15251/2021-TCU-Segunda Câmara, 11.284/2020 e 171/2019-1ª Câmara, da minha relatoria; Acórdão 549/2018-TCU-Primeira Câmara, relator Ministro-Substituto Augusto Sherman; Acórdão 494/2016-TCU-Segunda Câmara, relator Ministro-Substituto André de Carvalho; Acórdão 2835/2016-TCU-Primeira Câmara, relator Ministro Benjamin Zymler, Acórdão 8169/2021-TCU-Primeira Câmara, relator Ministro-Substituto Weder de Oliveira, dentre outros) .
15.	Tendo optado pela revelia, o Sr. José Gildenor da Fonseca não comprovou que a parcela executada se presta à finalidade pactuada nem justificou por que não concluiu a parcela faltante, se havia recursos disponíveis para tanto. Portanto, os recursos despendidos sem o atingimento da finalidade caracterizam dano ao erário, hipótese que atrai a irregularidade das contas do responsável, nos termos do art. 16, inciso III, alíneas b e c, da Lei 8.443/1992, e a incidência da multa proporcional ao dano prevista no art. 57 da Lei 8.443/1992.
16.		Ademais, é cabível, diante da gravidade dos fatos narrados, aplicar ao responsável a penalidade pecuniária insculpida no art. 57 da Lei 8.443/1992, sancionamento para o qual não há óbices, nos termos do paradigmático Acórdão 1441/2016-TCU-Plenário (relator Ministro Benjamin Zymler e redator Ministro Walton Alencar Rodrigues) , haja vista que o prazo para apresentação da prestação de contas encerrou-se em 20/03/2013 e a citação do responsável foi ordenada em 15/11/2020 (peça 61) . 
	Ante o exposto, voto por que seja adotada a deliberação que ora submeto a este Colegiado.
T.C.U., Sala das Sessões, em 10 de maio de 2022.
MARCOS BEMQUERER COSTA
Relator